【裁判字號】    95,自緝,163
【裁判日期】    950630
【裁判案由】    詐欺
【裁判全文】
臺灣臺中地方法院刑事判決             95年度自緝字第163號
自  訴  人  丙○○
自訴代理人  張志隆律師
            朱元宏律師
被      告  丁○○
上列被告因詐欺案件，經自訴人提起自訴，本院判決如下：
    主    文
丁○○無罪。
    理    由
一、自訴意旨略以：被告丁○○於民國八十九年九月間，經甲○○介紹而認識自訴人丙○○，被告丁○○初始即隱瞞其實際
    年齡及已有家庭之婚姻狀況，並殷勤討好自訴人丙○○，與
    自訴人丙○○進而交往成為男女朋友，被告趁雙方感情加溫
    之際，自九十年間起，即不斷以甜言蜜語假借各種理由，如
    車禍需急用、車禍之修理費用、車禍之和解金等名目陸續向
    自訴人丙○○借款，致自訴人丙○○因而陷於錯誤，而為金
    錢之交付，借款金額總計高達新臺幣（下同）二百九十三萬
    元；嗣後自訴人丙○○於九十二年欲索回借款時，被告丁○○卻開始避不見面，經自訴人丙○○查訪，始知被告丁○○
    早已結婚生子，婚姻關係亦合法持續中，且實際年齡亦比被
    告所自稱大上十歲，自訴人丙○○至此方知受騙，因認被告
    丁○○涉犯刑法第三百三十九條第一項之詐欺取財罪嫌。
二、按犯罪事實應依證據認定之，無證據不得認定犯罪事實；又
    不能證明被告犯罪者，應諭知無罪之判決，刑事訴訟法第一
    百五十四條第二項、第三百零一條第一項分別定有明文。次
    按認定不利於被告之事實，須依積極證據，茍積極證據不足
    為不利被告事實之認定，即應為有利於被告之認定，更不必
    有何有利之證據；事實之認定，應憑證據，如未能發現相當
    證據，或證據不足以證明，自不能以推測或擬制之方法，以
    為裁判之基礎；且認定犯罪事實所憑之證據，雖不以直接證
    據為限，間接證據亦包括在內，然而無論直接證據或間接證
    據，其為訴訟上之證明，須於通常一般之人均不致有所懷疑
    ，而得確信其為真實之程度者，始得據為有罪之認定，倘其
    證明尚未達到此一程度，而有合理之懷疑存在而無從使事實
    審法院得有罪之確信時，即應由法院為諭知被告無罪之判決
    ；又檢察官對於起訴之犯罪事實，仍應負提出證據及說服之
    實質舉證責任。倘其所提出之證據，不足為被告有罪之積極
    證明，或其指出證明之方法，無從說服法院以形成被告有罪
    之心證，基於無罪推定之原則，自應為被告無罪判決之諭知
    （最高法院三十年上字第八一六號、四十年台上字第八六號
    、七十六年台上字第四九八六號、九十二年度臺上字第一二
    八號判例意旨參照）。是被告於經判決有罪確定前，應被認
    定為無罪，被告並無自證無罪之義務，均為刑事訴訟之基本
    原則，被告否認犯罪所持之辯解，縱無可取，仍不得因此資
    以為反證其犯罪之論據。
三、本件自訴人認為被告涉有詐欺取財犯行，係以被告隱瞞實際
    年齡以及已婚之事實而與自訴人交往成為男女朋友，被告於
    交往期間以各種理由向自訴人借款，惟於自訴人要求被告還
    款時，被告竟避不見面，並提出借據一紙、如附表所示本票
    二十五張、借款明細資料八紙等為其所憑之論據。訊據被告
    堅決否認有詐欺取財犯行，被告辯稱：我沒有跟自訴人講我
    的年齡，也沒有講家庭狀況，我承認有向自訴人借錢，從認
    識自訴人到沒有聯絡為止，並沒有跟自訴人講有無結婚，我
    有跟自訴人交往，起初是普通朋友，後來才變成男女朋友，
    我承認有錯，我現在的能力有限，如果有工作，願意用薪水
    償還，我有欠自訴人二百九十三萬元，但不知道當中的明細
    ，我願意和自訴人和解等語。
四、經查：
  (一)被告有與自訴人交往，並為男女朋友關係，且被告自九十年
    間起至九十二年止，確有陸續向自訴人借款共計二百九十三
    萬元，並開立如附表所示之本票二十五紙及借據一紙交予自
    訴人收執等情，業據被告於本院審理時供承明確（見本院九
    十五年度自緝字第一六三號卷第四五頁、第七二頁、第七五
    頁），核與證人即自訴人之父乙○○於本院審理時所證述被
    告簽立本票之情節相符（見本院九十五年度自緝字第一六三
    號卷第七○頁），並有自訴人所提出如附表所示之本票影本
    二十五紙、借據一紙在卷可稽，惟證人乙○○於本院審理時
    證稱：自訴人丙○○借錢給被告丁○○時，伊不知道，亦不
    瞭解被告丁○○借錢之用途，是伊小女兒宋宇軒告訴伊，丙○○申請很多信用卡，而且有跟銀行借錢，沒辦法還錢，伊
    才特地從國外回來問丙○○，丙○○才告訴伊借的錢都給被
    告丁○○用，伊去找被告丁○○時，被告丁○○並未說為何
    向自訴人丙○○借這麼多錢等語（見本院九十五年度自緝字
    第一六三號卷第七○頁、第七一頁、第七二頁），可見自訴
    人借款予被告時，證人乙○○並不知情，對於被告借款之用
    途亦不瞭解，再參以證人乙○○於本院審理時證述：交往的
    過程伊不是很清楚等語（見本院九十五年度自緝字第一六三
    號卷第七二頁），益證證人乙○○並不知道自訴人丙○○與
    被告丁○○間交往過程以及金錢借貸之詳細情形，故證人乙○○雖於本院審理時證稱：自訴人丙○○有告訴伊，被告丁○○有說要和自訴人丙○○結婚，而且被告丁○○說他阿姨
    的女兒很喜歡他，他又欠阿姨錢，必須還錢給他阿姨，才能
    和自訴人丙○○結婚，被告丁○○還有用發生車禍、被罰款
    的事情借錢等語（見本院九十五年度自緝字第一六三號卷第
    七二頁），則證人乙○○有關被告丁○○以還錢給阿姨、發
    生車禍及被罰款為由向自訴人丙○○借錢之證述，顯係自訴
    人丙○○告訴證人乙○○，並非證人乙○○親身所見聞，僅
    得證明自訴人丙○○有告訴證人乙○○上開證述之內容，尚
    難據此推論被告丁○○確有以還錢給阿姨、發生車禍及被罰
    款為由向自訴人丙○○借錢之事實。
  (二)自訴人丙○○雖提出借據一紙、如附表所示之本票二十五紙
    、借款明細資料八紙為證，然此僅得證明被告丁○○於上開
    期間內確實曾陸續向自訴人丙○○借款共計二百九十三萬元
    之事實，尚不足以憑認被告丁○○向自訴人丙○○借款之際
    ，有何施用詐術使自訴人丙○○陷於錯誤而借予款項之情事
    。又自訴人指訴被告丁○○以甜言蜜語假借各種理由向自訴
    人丙○○借款，致使自訴人陷於錯誤，而陸續交付被告丁○○共計二百九十三萬元等語，惟自訴人丙○○與被告丁○○
    當時既為男女朋友之關係，可見自訴人丙○○於九十年間起
    至九十二年間陸續借款予被告丁○○，應係因其與被告丁○○為男女朋友關係之感情因素所致。本件被告丁○○未告知
    自訴人丙○○其實際年齡及已婚之情形而與自訴人丙○○交
    往等情，雖據被告於本院審理時供述明確（見本院九十五年
    度自緝字第一六三號卷第四五頁、第七二頁），然單純隱瞞
    實際年齡及已婚情形並非當然即為施用詐術，仍須視其隱瞞
    之目的而論，而被告丁○○於本院訊問時供稱：伊婚姻關係
    名義上存在，但實際上已分居等語（見本院九十五年度自緝
    字第一六三號卷第一九頁），則被告丁○○雖與他人有婚姻
    關係存在，惟其與配偶之感情不睦亦可見一斑，故被告丁○○隱瞞其實際年齡及已婚之情形究係為自始即無交往之意思
    而藉此騙取自訴人丙○○之信任，抑或係單純為能追求自訴
    人丙○○並與之交往而隱瞞，實難謂無合理懷疑之空間。是
    以自難僅憑被告丁○○單純隱瞞實際年齡及已婚情形即據此
    推論被告丁○○自始即無與自訴人丙○○交往之意思，而有
    施用詐術之行為。
  (三)自訴代理人雖以被告丁○○先辯稱係自訴人資助他等語，嗣
    又改稱係借款行為等語，前後供詞反覆不一，且被告丁○○
    對於其向自訴人丙○○借貸之金額、理由、金錢使用流向均
    無法交待，而認被告所辯不足採信，惟按被告在被判罪確定
    之前應被推定為無罪，及被告並無自證無罪義務，此均為刑
    事訴訟之基本原則，縱認被告所辯不足採信，基於刑事訴訟
    法第一百五十四條第二項立法及修法理由所揭櫫之無罪認定
    原則，被告並無自證無罪之義務，為保障被告人權，加重當
    事人進行主義色彩之張本，而自訴係由犯罪被害人為自訴人
    取代檢察官之地位，而行使犯罪之追訴權，自須由自訴人善
    盡舉證責任，提出足以證明被告有罪之積極證據，俾推翻無
    罪之認定，惟依卷證資料所示，自訴人所提出之證據尚不足
    以證明被告確有施用詐術致使自訴人陷於錯誤，而交付財物
    之事實，自不得僅以被告所辯不足採，且被告前後供述，互
    核不符，有違常理，以此方式作為反證被告有罪之論據。
五、綜上所述，自訴人所指之證據均未達通常一般人均不致有所
    懷疑，而得以確信其為真實之程度，本院無法形成被告違法
    之有罪確信，揆諸前開法律規定及判例意旨，爰依法為無罪
    判決之諭知。
據上論斷，應依刑事訴訟法第三百四十三條、第三百零一條第一
項，判決如主文。
中    華    民    國    95    年    6     月    30    日
                  刑事第九庭    審判長法  官  陳得利
                                      法  官  何世全
                                      法  官  余德正
以上正本證明與原本無異。
如不服本判決，應於送達後十日內向本院提出上訴狀（須附繕
本），上訴於臺灣高等法院臺中分院。
                                      書記官  廖日晟
中    華    民    國    95    年    6     月    30    日
附表
┌───┬──────┬──────┬─────┬─────┐
│編  號│ 到  期  日 │票 據 號 碼 │ 發 票 人 │ 票面金額 │
│      │            │            │          │（新臺幣）│
├───┼──────┼──────┼─────┼─────┤
│  一  │   940527   │534626      │ 丁○○   │300000元  │
├───┼──────┼──────┼─────┼─────┤
│  二  │   940615   │534627      │ 同上     │110000元  │
├───┼──────┼──────┼─────┼─────┤
│  三  │   940715   │534628      │ 同上     │110000元  │
├───┼──────┼──────┼─────┼─────┤
│  四  │   940815   │534629      │ 同上     │110000元  │
├───┼──────┼──────┼─────┼─────┤
│  五  │   940915   │534630      │ 同上     │110000元  │
├───┼──────┼──────┼─────┼─────┤
│  六  │   941015   │534631      │ 同上     │110000元  │
├───┼──────┼──────┼─────┼─────┤
│  七  │   941115   │534632      │ 同上     │110000元  │
├───┼──────┼──────┼─────┼─────┤
│  八  │   941215   │534633      │ 同上     │110000元  │
├───┼──────┼──────┼─────┼─────┤
│  九  │   950115   │534634      │ 同上     │110000元  │
├───┼──────┼──────┼─────┼─────┤
│  十  │   950215   │534635      │ 同上     │110000元  │
├───┼──────┼──────┼─────┼─────┤
│ 十一 │   950315   │534636      │ 同上     │110000元  │
├───┼──────┼──────┼─────┼─────┤
│ 十二 │   950415   │534637      │ 同上     │110000元  │
├───┼──────┼──────┼─────┼─────┤
│ 十三 │   950515   │534639      │ 同上     │110000元  │
├───┼──────┼──────┼─────┼─────┤
│ 十四 │   950615   │534638      │ 同上     │110000元  │
├───┼──────┼──────┼─────┼─────┤
│ 十五 │   950715   │534640      │ 同上     │110000元  │
├───┼──────┼──────┼─────┼─────┤
│ 十六 │   950815   │534641      │ 同上     │110000元  │
├───┼──────┼──────┼─────┼─────┤
│ 十七 │   950915   │534642      │ 同上     │110000元  │
├───┼──────┼──────┼─────┼─────┤
│ 十八 │   951015   │534643      │ 同上     │110000元  │
├───┼──────┼──────┼─────┼─────┤
│ 十九 │   951115   │534644      │ 同上     │110000元  │
├───┼──────┼──────┼─────┼─────┤
│ 二十 │   951215   │534645      │ 同上     │110000元  │
├───┼──────┼──────┼─────┼─────┤
│二十一│   960115   │534646      │ 同上     │110000元  │
├───┼──────┼──────┼─────┼─────┤
│二十二│   960215   │534647      │ 同上     │110000元  │
├───┼──────┼──────┼─────┼─────┤
│二十三│   960315   │534648      │ 同上     │110000元  │
├───┼──────┼──────┼─────┼─────┤
│二十四│   960415   │534649      │ 同上     │110000元  │
├───┼──────┼──────┼─────┼─────┤
│二十五│   960515   │534650      │ 同上     │110000元  │
└───┴──────┴──────┴─────┴─────┘


司法院資訊處製作；財團法人民間司法改革基金會備份。
